臺灣高雄地方法院刑事判決
110年度訴字第662號
公  訴  人  臺灣高雄地方檢察署檢察官
被      告  許曆  


            王昭淵


上  一  人
選任辯護人  王翊瑋律師
上列被告因傷害等案件，經檢察官提起公訴（110年度偵字第770
3號），本院判決如下：
    主  文
許曆犯傷害罪，處拘役伍拾伍日，如易科罰金，以新臺幣壹仟元
折算壹日。
王昭淵犯傷害罪，處拘役參拾日，如易科罰金，以新臺幣壹仟元
折算壹日。
    事  實
一、王昭淵於民國110年2月15日下午1時許，聽聞其址設高雄市○
    ○區○○路000巷00號住處（下稱前開28號住處）之頂樓發出聲
    響，遂攜帶西瓜刀前往查看，見到居住在高雄市○○區○○路00
    0巷00號（下稱前開30號住處）之隔壁鄰居許曆亦在其自宅
    頂樓，王昭淵進而質問許曆是否未經同意即跨越至前開28號
    住處頂樓範圍修補牆壁，因此發生爭執。而許曆見王昭淵攜
    帶西瓜刀，明知未徵得王昭淵或前開28號住處其他住戶之同
    意，竟基於侵入住宅、傷害人身體之犯意，自前開30號住處
    跨至前開28號住處屋頂，上前爭奪王昭淵之西瓜刀，並與王
    昭淵發生肢體衝突，王昭淵見狀亦基於傷害人身體之犯意，
    出手與許曆拉扯，雙方於扭打中倒地且均遭所爭搶之西瓜刀
    割傷，許曆因此受有左肘擦傷（3*1、1*0.2、1*0.2、1*0.2
    、1*0.2公分）、右手掌裂傷（1.5*0.3公分）、右手第一指
    擦傷（1*0.1公分）及右膝擦傷（3*2公分）等傷害；王昭淵
    則受有左膝擦傷（6*3公分）、左小腿擦傷（8*4公分）、右
    虎口裂傷（1*1公分）、右膝擦傷（5*4公分）、右背部紅（
    11*8公分）、左上背紅（3*3公分）、左下背紅（4*2公分）
    、左臉頰至耳朵瘀紅腫（6*5公分）、左前胸紅（7*2、3*0.
    2、3*0.2公分）、右頸瘀紅（8*5公分）、右顳瘀紅（5*5公
    分）等傷害，嗣經警方獲報到場，當場查扣上開西瓜刀1把
    而查悉上情。
二、案經王昭淵、許曆訴由高雄市政府警察局鳳山分局報告臺灣
    高雄地方檢察署檢察官偵查起訴。
    理  由
一、證據能力：
　　被告以外之人於審判外之陳述，雖不符前4條（即刑事訴訟
    法第159條之1至之4）之規定，而經當事人於審判程序同意
    作為證據，法院審酌該言詞陳述或書面陳述作成時之情況，
    認為適當者，亦得為證據，刑事訴訟法第159條之5第1項定
    有明文。經查，檢察官、被告許曆、王昭淵及其辯護人就本
    判決所引用下列各項屬於審判外陳述之證據，均同意作為證
    據（見院卷第31、126頁），且本院審酌該證據作成情況均
    無不適當之情形，是依前開規定認得作為本案證據。
二、事實認定之理由：
　㈠被告許曆被訴侵入住宅、傷害部分：
　⒈訊據被告許曆固不否認有於前開時間跨至前開28號住處屋頂
    ，上前爭奪證人即同案被告王昭淵（下稱證人王昭淵）之西
    瓜刀，並與證人王昭淵發生肢體衝突之事實，惟矢口否認有
    何侵入住宅、傷害之犯行，辯稱：我認為頂樓是開放式空間
    ，並非住宅，且我沒有傷害之犯意云云。
　⒉經查，證人王昭淵於110年2月15日下午1時許，聽聞其前開28
    號住處之頂樓發出聲響，遂攜帶西瓜刀前往查看，見到居住
    在前開30號住處之隔壁鄰居即被告許曆亦在其自宅頂樓，證
    人王昭淵進而質問被告許曆是否未經同意，即跨越至前開28
    號住處頂樓範圍修補牆壁，因此發生爭執之事實，業經證人
    王昭淵於警詢及偵查中指述明確（見警卷第12、13頁；偵卷
    第16頁），並經被告許曆於警詢時供述無訛（見警卷第2頁
    ），復有前開西瓜刀1把扣案足參，此部分事實應堪認定。
　⒊又被告許曆見證人王昭淵攜帶西瓜刀，未徵得證人王昭淵或
    前開28號住處其他住戶之同意，即自前開30號住處跨至前開
    28號住處屋頂，上前爭奪證人王昭淵之西瓜刀，並與證人王
    昭淵發生肢體衝突，雙方於扭打中倒地且均遭所爭搶西瓜刀
    割傷，致證人王昭淵受有事實欄所載傷勢等節，業經被告許
    曆於警詢中坦認：當時我跨越二戶中間的矮牆至自宅隔壁即
    前開28號住處頂樓，與王昭淵搶奪西瓜刀並摔來摔去、肢體
    碰撞，王昭淵受的傷是我與王昭淵奪刀過程中發生肢體碰撞
    所造成等情無訛（見警卷第2、3頁），核與證人王昭淵於警
    詢及偵查中證稱：我與許曆發生爭吵後，許曆就翻過他家女
    兒牆，往我衝過來攻擊我，雙方並於爭搶西瓜刀過程中遭割
    傷，致我前往杏和醫院驗傷受有前開傷勢等語大致相符（見
    警卷第2、3頁；偵卷第16頁），復有證人王昭淵之杏和醫院
    診斷證明書在卷可稽（見警卷第33頁），足認被告許曆前開
    自白確與事實相符而可採信，是此部分事實亦堪認定。
　⒋按犯罪故意乃行為人對於實現客觀構成犯罪事實之認知與實
    現不法構成要件之意欲，動機則指決定犯罪之原因，而非犯
    罪構成事實之意欲，二者內涵不同，不容相混。詳言之，行
    為人在主觀上，如對客觀不法構成要件中所有客觀行為情況
    ，如：行為主體、客體、行為及結果等有所認知，即具備故
    意之認知要素。至行為人主觀內心狀態之動機及實現構成要
    件行為目的之意圖，除於將意圖作為主觀不法構成要件，如
    竊盜、詐欺等罪外，因非屬客觀之行為情況，均與行為人是
    否具有犯罪故意無涉（最高法院94年度台上字第6261號判決
    、99年度台上字第166號判決意旨參照）。參以被告許曆於
    案發時年約38歲，為智識正常且有生活經驗之成年人，當能
    清楚知悉其與證人王昭淵爭搶刀械並發生肢體衝突，將於過
    程中使證人王昭淵因受有肢體外力、或刀械銳利處切割而受
    傷，猶積極跨越至前開28號住處為上揭行為，堪認被告許曆
    主觀上確有以上開方式傷害證人王昭淵身體之故意無訛。是
    被告許曆空言辯稱無傷害之犯意云云，當屬臨訟卸責之詞，
    要無足採。
　⒌按刑法第306 條第1 項所謂住宅，係指人類日常居住之場所
    ，而該規定所稱侵入，係指未經住宅、建築物之管領人或居
    住其內有權同意他人是否進入之人之允許而擅自進入者（最
    高法院100 年度台上字第2520號判決參照）。另本條項所謂
    「無故」，應以客觀標準觀察，須法律、道義、習慣等所應
    許可，而無悖於公序良俗者，始可認為係正當理由。查前開
    28號住處，係供證人王昭淵日常居住之住家一節，業經證人
    王昭淵於警詢中指述在卷（見警卷第12頁），並經被告許曆
    於警詢中供承：該址係王昭淵自宅、我當時係衝到王昭淵家
    的頂樓等語明確（見警卷第1至4頁；院卷第30頁），是前開
    28號住處自屬住宅之性質無訛。又本院衡以一般住宅之頂樓
    ，與該住宅有密切不可分之關係，而為該住宅之一部分；況
    且，前開28號住處頂樓，與前開30號住處頂樓，二戶間存有
    一道矮牆加以區隔，需經特意跨越始能通過一節，業經被告
    許曆於警詢中供承明確（見警卷第2頁），並有現場照片在
    卷為憑（見警卷第35頁），非但與被告許曆所辯稱該處為開
    放式空間而可自由進出之情形有所未合，反而呈現應有隔絕
    非住戶者未經允許進入之意甚明，是被告許曆未經證人王昭
    淵或前開28號住處其他住戶之同意，即擅自進入前開28號住
    處頂樓，難謂無妨害該址居住安全，已屬侵入住宅甚明。被
    告許曆辯稱前開28號住處之頂樓為開放式空間，是其所為非
    侵入住宅云云，與前開客觀事證不符，無從為其有利之認定
    。此外，被告許曆雖稱其係見證人王昭淵攜帶刀械身處前開
    28號住處頂樓，為保護家人始為前開侵入住宅犯行云云，然
    證人王昭淵既然係在其自宅攜帶刀械，對於被告許曆等相鄰
    住戶之權益而言，客觀上實難認已有迫切之危險性，亦無其
    他侵害重大公共利益之情事，實無須由被告許曆採取侵入證
    人王昭淵住宅之方式予以化解不可之情形，故被告許曆所陳
    上情，顯無從作為本案侵入住宅之正當理由或權源，否則豈
    非任何人一旦在自宅攜帶刀械，他人均可以此為由侵入，而
    恣意侵害刑法第306 條法文所欲保障個人居住場所有不受其
    他無權者侵入或留滯其內干擾破壞之權利。從而，被告許曆
    本案未經同意，即擅自侵入住宅之行為，客觀上並不具有法
    律上之正當理由，而屬無故甚明。
　⒍綜上所述，本案事證已臻明確，被告許曆前揭犯行，洵堪認
    定，應予依法論科。此外，當事人聲請調查之證據，與待證
    事實無重要關係或待證事實已臻明瞭無再調查之必要者，應
    認為不必要，刑事訴訟法第163條之2 第2 項定有明文。被
    告許曆雖請求調查前開西瓜刀刀柄之指紋，欲證明證人王昭
    淵有手持前開西瓜刀，亮刀要砍殺被告許曆之事實，然前開
    西瓜刀既係證人王昭淵所有，則其刀柄存有證人王昭淵之指
    紋實未悖於常情，然至多僅能證明證人王昭淵曾手握前開西
    瓜刀而已，無從用以佐證證人王昭淵手持西瓜刀之時間，遑
    論證明證人王昭淵持刀後有進一步亮刀要砍殺被告許曆之事
    實，是此部分聲請證據調查，難認與待證事實有重要關係；
    況被告許曆被訴侵入住宅、傷害等構成要件事實已臻明瞭，
    俱經審認如前，本院乃認前揭聲請尚無調查必要，併此敘明
    。
  ㈡被告王昭淵被訴傷害部分：　　
　⒈訊據被告王昭淵固不否認有與證人即同案被告許曆（下稱證
    人許曆）於前開時、地爭搶西瓜刀之事實，惟矢口否認有何
    傷害之犯行，辯稱：我是被許曆壓制在地上毆打，未有出手
    傷害許曆之舉，許曆所受傷勢係其將我壓制時、後續爭搶刀
    械過程中，與地面摩擦、虎口遭刀械劃傷所致，均非我出手
    毆打所致云云。而辯護人另以：本案係王昭淵被許曆毆打，
    已經有不法侵害狀態存在，若刀子掉出來，又被許曆拿到，
    確實可以預想將來的不法侵害會繼續發生，如果王昭淵在這
    樣的情況下，為了搶奪刀子，而於拉扯過程中造成許曆受傷
    ，應構成正當防衛等語，為詞置辯。
　⒉經查，證人許曆於110年2月15日下午1時許，自前開30號住處
    跨至前開28號住處屋頂，與被告王昭淵爭奪西瓜刀，並與被
    告王昭淵發生衝突之事實，業經認定如前。又證人許曆於同
    日至杏和醫院就醫，經檢查受有事實欄所載之傷勢等節，有
    該醫院診斷證明書在卷可稽（見警卷第32頁），此部分事實
    首堪認定。
　⒊而關於證人許曆受有前開傷勢之原因，稽以其於警詢及本院
    審理中證稱：我與王昭淵於前開時間搶奪西瓜刀、發生肢體
    碰撞，導致我受有前開傷勢；我受有前開傷勢，是因為我與
    王昭淵爭搶刀過程中，王昭淵有打到我左手肘，還有用力拉
    我衣服使我撞到地面，右手虎口是搶刀過程中被刮到受傷，
    右手第一指及右膝擦傷是因為我被王昭淵拉扯後撞到地板、
    擦到地面所致等語（見警卷第2、3頁；院卷第127至133頁）
    。本院復參以被告王昭淵於警詢亦不諱言：當時我們發生扭
    打，在扭打的過程中造成我眼鏡損壞等語（見警卷第13、14
    頁），及於偵查中供稱：許曆伸手要去拿西瓜刀，我跟許曆
    拉扯，雙方因此遭西瓜刀割傷等語（見偵卷第16頁），可知
    案發時非僅止於被告王昭淵單方遭壓制毆打，而係達到雙方
    均出手與對方發生肢體拉扯、衝突之程度甚明，足見證人許
    曆指稱其前開傷勢係因被告王昭淵出手拉扯、爭搶刀械所致
    一節，應與事實相符，而可採信。被告王昭淵辯稱其僅係單
    純遭證人許曆壓制在地上毆打，證人許曆所受傷勢係其自己
    所造成云云，應屬避重就輕之詞，尚無足採。
　⒋按刑法上之傷害罪並無關於犯罪手法之限制，只需行為人主
    觀上具備傷害他人身體之認知與意欲，客觀上之行為亦足以
    造成他人傷害之結果，即與傷害罪之構成要件相符。又行為
    人對於構成犯罪之事實，明知並有意使其發生者為故意，刑
    法第13條第1 項已定有明文。是被告王昭淵雖一再辯稱證人
    許曆部分傷勢並非遭其直接毆打所致，而係與地面磨擦所產
    生云云，然依前述說明，刑法傷害罪之成立，並不限制須以
    直接出手毆打他人為必要，與他人發生肢體拉扯衝突之情形
    ，既足以導致他人於過程中與地面磨擦受傷，即與傷害罪之
    客觀構成要件相符，是被告王昭淵此部分所辯無從為其有利
    之認定。再者，參以被告王昭淵於案發時年約55歲，為智識
    正常且有生活經驗之成年人，當能清楚知悉其與證人許曆發
    生肢體拉扯之衝突，並與證人許曆爭搶刀械，可能於拉扯扭
    打過程中使證人許曆與地面磨擦、或遭刀械銳利處切割而受
    傷，是其對行為之客體及傷害結果之發生應有認識，猶積極
    出手與證人許曆互相拉扯、爭搶刀械，堪認被告王昭淵具傷
    害人身體之故意無訛。是辯護人所稱被告王昭淵無傷害之犯
    意云云，尚無足採。
　⒌此外，辯護人雖辯稱被告王昭淵所為應構成正當防衛云云。
    然按正當防衛必須對於現在不法之侵害，始足當之，侵害業
    已過去，或無從分別何方為不法侵害之互毆行為，均不得主
    張防衛權，而互毆係屬多數動作構成單純一罪，而互為攻擊
    之傷害行為，縱令一方先行出手，還擊之一方，在客觀上苟
    非單純對於現在不法之侵害為必要排除之反擊行為，因其本
    即有傷害之犯意存在，自無主張防衛權之餘地（最高法院96
    年度台上字第3526號判決意旨參照）。而被告王昭淵與證人
    許曆於案發時有彼此肢體拉扯與衝突等節，業經認定如前，
    可知其等應屬互為攻擊之情形，亦無證據足認被告王昭淵僅
    係單純對於現在不法之侵害為必要排除之反擊，依照前揭說
    明，核與正當防衛之要件不符，故辯護人辯稱被告王昭淵係
    正當防衛云云，尚難憑採。
　⒍綜上所述，本案事證已臻明確，被告王昭淵前揭犯行洵堪認
    定，應予依法論科。
三、論罪科刑：
　㈠核被告許曆所為，係犯刑法第306條第1項之侵入住宅罪、同
    法第277條第1項之普通傷害罪。被告王昭淵所為，係犯刑法
    第277條第1項之普通傷害罪。
　㈡至被告許曆與王昭淵爭執後，先以未經同意跨至前開28號住
    處屋頂而侵入住宅，旋與王昭淵發生肢體衝突、爭奪刀械，
    使王昭淵受傷，堪認係基於同一之紛爭、於密切接近之時間
    實行，依一般社會通常觀念，難以強行分開，應評價為一行
    為，始屬合理，故被告許曆以一行為觸犯前揭2罪名，為想
    像競合犯，應依刑法第55條規定，從一重之普通傷害罪處斷
    。　
　㈢爰以行為人責任為基礎，審酌被告許曆、王昭淵因事實欄所
    載緣由而生爭執，並進而引發衝突，被告許曆未尊重王昭淵
    住家安寧及居住安全，未獲許可即進入王昭淵前開28號住處
    之頂樓，並以事實欄手法致王昭淵受有前揭傷勢，而被告王
    昭淵亦以事實欄手法使許曆受有前揭傷勢，所為均有不該；
    並考量被告許曆、王昭淵之犯後態度，兼衡被告許曆自述國
    中畢業之教育程度及經濟狀況不佳、被告王昭淵自述大學畢
    業之教育程度及經濟狀況勉持（見院卷第147、148頁），暨
    其等犯罪之動機、目的、前科素行（見臺灣高等法院被告前
    案紀錄表）、被告許曆攻擊行為造成法益侵害程度，相較被
    告王昭淵為高等一切具體情狀，分別量處如主文所示之刑，
    並各諭知易科罰金之折算標準。　
四、至扣案西瓜刀1把，固係被告王昭淵所有，然證人許曆係於
    爭搶該西瓜刀之過程中遭割傷，業如上述，已難認該西瓜刀
　　係直接供被告王昭淵持以傷害證人許曆所用之物，況該西瓜
    刀核屬日常生活可得之物，並非專供傷害他人之特殊器具，
    亦難認具刑法上重要性，是本院審酌上情，爰不予宣告沒收
    。
據上論斷，應依刑事訴訟法第299條第1項前段，判決如主文。
本案經檢察官王建中提起公訴，檢察官李文和到庭執行職務。
中　　華　　民　　國　　111 　年　　5 　　月　　31　　日
                  刑事第四庭    審判長法  官  王俊彥
                                      法  官  陳芷萱
                                      法  官  姚億燦
以上正本證明與原本無異。
如不服本判決應於收受判決後20日內向本院提出上訴書狀，並應
敘述具體理由。其未敘述上訴理由者，應於上訴期間屆滿後20日
內向本院補提理由書(均須按他造當事人之人數附繕本)「切勿逕
送上級法院」。
因疫情而遲誤不變期間，得向法院聲請回復原狀。
中　　華　　民　　國　　111 　年　　5 　　月　　31　　日
                                      書記官  莊昕睿
附錄本案所犯法條全文
中華民國刑法第277條
傷害人之身體或健康者，處 5 年以下有期徒刑、拘役或 50 萬
元以下罰金。
犯前項之罪，因而致人於死者，處無期徒刑或 7 年以上有期徒
刑；致重傷者，處 3 年以上 10 年以下有期徒刑。
中華民國刑法第306條
無故侵入他人住宅、建築物或附連圍繞之土地或船艦者，處 1
年以下有期徒刑、拘役或 9 千元以下罰金。
無故隱匿其內，或受退去之要求而仍留滯者，亦同。